臺灣臺中地方法院民事判決　九十三年度簡上字第六六號
　　上　訴　人　甲○○
　　訴訟代理人　王通顯　律師
　　被上訴人　　乙○○
右當事人間請求確認本票債權不存在事件，上訴人對於民國九十二年十二月二十四日
本院台中簡易庭九十二年度中簡字第三一三四號第一審判決提起上訴，本院於民國九
十三年六月二十五日言詞辯論終結，判決如左：
    主  　　文
原判決廢棄。
確認被上訴人持有上訴人簽發如附表所示之本票，對上訴人之債權不存在。
第一、二審訴訟費用由被上訴人負擔。
    事      實
甲、上訴人方面：
  一、聲明：如主文所示。
  二、陳述：除與原審判決書所載者相同茲予引用外，補稱：
    （一）上訴人於民國八十九年十二月二十六日共簽發四十二紙本票，面額共為新
          台幣（下同）一百二十五萬一千六百元，其中如附表所示票面金額共計九
          十九萬元之本票三十三紙（下稱系爭本票），並非予以被上訴人生活幫助
          ，而係擔保上訴人向被上訴人之先夫吳鴻瑜之借款。兩造並不熟悉，僅有
          數面之緣，且上訴人向吳鴻瑜借錢，亦支付相當之利息，故吳鴻瑜去世後
          ，上訴人不可能無故給予被上訴人生活幫助，倘欲幫助被上訴人生活，自
          應量力而為，不可能預定數額或簽發本票，甚至能連尾數一千六百元亦可
          計算之，況系爭本票均屬記名及禁止背書轉讓者，已喪失票據之流通性，
          其擔保性質至明。
    （二）系爭本票影本上記明由馬智慶代書簽收轉交，倘係生活之幫助，何需假手
          第三人，被上訴人曾委請馬智慶協助上訴人辦理銀行融資貸款，顯見上訴
          人之生活並不寬裕，被上訴人始提議辦理銀行融資貸款，上訴人自顧不暇
          ，何有餘力資助他人。上訴人交付系爭本票與被上訴人之際，亦自被上訴
          人處取回其之前簽發與吳鴻瑜之一百萬元票據，因上訴人對吳鴻瑜之欠款
          ，其已依與吳鴻瑜、張阿權間協議，由上訴人代償吳鴻瑜對張阿權、鄭文
          昌之一百萬元債務，並要求張阿權簽立證明書，是該一百萬元本票之原因
          關係已消滅。
    （三）上訴人簽發系爭本票乃基於擔保對吳鴻瑜之借款，被上訴人故意不告知拋
          棄繼承之事實。兩造結算上訴人對吳鴻瑜之借款結果，係一百四十萬元扣
          除吳鴻瑜未支付之貨款十四萬八千四百元，尚積欠一百二十五萬一千六百
          元。被上訴人並交還吳鴻瑜所持有之上訴人所簽發之一百萬元票據。是被
          上訴人故意不表明其已非債權人，導致上訴人之錯誤加深，上訴人主張因
          受詐欺而撤銷系爭本票之發票行為。次者，縱認上訴人係為給予被上訴人
          生活上幫助而簽發系爭本票，其性質應屬於贈與關係，倘上訴人欲給與被
          上訴人生活幫助，則應屬金錢贈與，因系爭本票為擔保債務之用，上訴人
          雖交付系爭本票，惟尚未交付金錢，是依法主張撤銷贈與關係。從而，本
          件贈與行為既已撤銷，被上訴人所持系爭本票之原因關係已消滅，兩造間
          之債權債務關係已不存在，上訴人請求確認系爭本票債權不存在，於法有
          據。
  三、證據：除援用原審之立證方法外，聲請傳喚證人馬智慶、張美月、張阿權。
乙、被上訴人方面：
  一、聲明：上訴駁回。
  二、陳述：
    （一）上訴人於八十九年十二月二十六日在其所經營之商店處簽發系爭本票，並
          向被上訴人表示其積欠先夫吳鴻瑜一百二十五萬一千六百元，足見上訴人
          對被上訴人之先夫吳鴻瑜負有債務償還之責任。證人即馬智慶代書並當場
          向其說明被上訴人已拋棄繼承。上訴人因對第三人負有債務，而該第三人
          常至上訴人店內破壞騷擾，上訴人不願對該第三人還款，其擔心被上訴人
          將上訴人簽發之一百萬元票據轉讓與第三人，故要求取回該一百萬元票據
          ，並簽發四十二紙本票，指名給被上訴人，作為日後生活所需，經證人馬
          智慶簽收轉交與被上訴人。詎上訴人遲遲未能給付，被上訴人始將上訴人
          簽發之系爭本票，向本院聲請准予本票強制執行裁定，並持該本票裁定強
          制執行。
    （二）上訴人為取回被上訴人所持有上訴人簽發之一百萬元票據，並簽發系爭本
          票，作為對被上訴人日後生活之補償。上訴人既然向被上訴人取回前開一
          百萬元票據，自應履行兩造之約定。況上訴人於未經被上訴人同意，其與
          證人張阿權達成協議，該協議自無拘束被上訴人之效力。再者，證人即上
          訴人之前妻張美月於九十三年三月十九日到庭結證稱：被上訴人於八十九
          年十二月二十六日有對上訴人表示已有拋棄繼承之行為等語。益徵上訴人
          確知被上訴人已拋棄繼承，仍執意簽發系爭本票交付被上訴人，以取回被
          上訴人所持有之一百萬元票據，足見上訴人簽發系爭本票，並非擔保債務
          之用。
    理      由
一、上訴人起訴主張系爭本票乃擔保上訴人向被上訴人先夫吳鴻瑜之借款，非作為幫
    助被上訴人之生活所需，並預定金額而簽發。系爭本票均屬記名及禁止背書轉讓
    之本票，並經馬智慶簽收轉交被上訴人，是系爭本票已喪失流通性，應屬擔保性
    質之票據。因被上訴人知悉上訴人經濟不寬裕，曾提議上訴人辦理銀行融資貸款
    ，是上訴人何有餘力資助他人。而上訴人交付系爭本票與被上訴人之際，亦自被
    上訴人處取回其前所簽發，並交與吳鴻瑜之一百萬元票據。因上訴人對吳鴻瑜之
    借款，依照其與吳鴻瑜、張阿權間之協議，已由上訴人代償吳鴻瑜對張阿權、鄭
    文昌之一百萬元債務，是系爭本票之原因關係已不存在。再者，被上訴人既已拋
    棄繼承，竟故意不告知其已非債權人，導致上訴人陷於錯誤而簽發系爭本票擔保
    對吳鴻瑜之借款，是被上訴人亦得主張其因受詐欺而撤銷系爭本票之發票行為。
    況縱認系爭本票之簽發為幫助被上訴人生活之用，基於金錢贈與之關係，上訴人
    尚未交付金錢，自得撤銷該贈與行為。基上，上訴人簽發系爭本票之原因關係已
    消滅，兩造間之債權債務關係已不存在。然因被上訴人持系爭本票向本院聲請本
    票裁定准予強制執行，就此請求確認系爭本票債權不存在等語。被上訴人則以上
    訴人自承其對吳鴻瑜有償還債務之義務，並於知悉被上訴人已拋棄繼承後，仍執
    意簽發系爭本票，作為幫助被上訴人之生活所需。況上訴人亦取回被上訴人持有
    其先前簽發之一百萬元票據，是上訴人自應履行兩造間之上揭約定。至於上訴人
    未經被上訴人同意，自行與張阿權所達成之協議，其無拘束被上訴人之效力等語
    置辯。
二、按確認之訴，非原告有即受確認判決之法律上利益者，不得提起之，民事訴訟法
    第二百四十七條第一項前段定有明文。所謂即受確認判決之法律上利益，係指法
    律關係之存否不明確，原告主觀上認其在法律上之地位有不安之狀態存在，且此
    種不安之狀態，能以確認判決將之除去者而言，最高法院五十二年台上字第一二
    四０號著有判例。本件上訴人起訴主張被上訴人固持有其簽發之系爭本票，而系
    爭本票為擔保其對吳鴻瑜之債務而簽發，因上訴人已清償該債務完畢，是系爭本
    票之原因關係已消滅。然被上訴人竟持系爭本票向本院聲請本票裁定准予強制執
    行，導致上訴人是否應負系爭本票之票據債務之法律上地位，其主觀上即有不安
    之狀態存在，上訴人提本件確認被上訴人持有上訴人簽發如附表所示之本票，對
    上訴人之債權不存在，藉以除去不安之狀態，即有受確認判決之法律上利益，是
    上訴人提起本件確認之訴，於法有據。
三、按繼承人得拋棄其繼承權。前開拋棄，應於知悉其得繼承之時起二個月內以書面
    向法院為之。並以書面通知因其拋棄而應為繼承之人，民法第一千一百七十四條
    定有明文。上訴人主張被上訴人持有上訴人簽發如附表所示之編號二至三十三號
    之三十二張本票，向本院聲請本票裁定准予強制執行，而被上訴人已拋棄對被繼
    承人吳鴻瑜遺產之繼承等事實，有本院九十二年度票字第一八七九三號民事裁定
    及家事法庭八十九年十月十五日中院洋民允八十九繼字第七三０號函等件為證，
    復為被上訴人所不爭執。本院審視上開准予拋棄繼承之備查函，可知被繼承人吳
    鴻瑜於八十九年八月十四日死亡，被上訴人於八十九年十月十一日向本院遞狀聲
    明拋棄繼承，核與之規定相符，是上訴人主張之上開事實，堪信為真實。上訴人
    主張其簽發系爭本票之原因關係已消滅，是兩造間之債權債務關係已不存在等語
    。被上訴人抗辯稱上訴人簽發系爭本票乃作為幫助被上訴人之生活所需，其應負
    票據之責任云云。是被上訴人持有上訴人簽發如附表所示之本票，兩造間之票據
    原因關係是否存在，，應為兩造爭執之重點所在，亦為本院認定上訴人提起本件
    確認之訴，是否有理由之論據。
四、上訴人主張系爭本票為擔保上訴人向吳鴻瑜之借款而簽發等語，被上訴人抗辯稱
    上訴人交付系爭本票與被上訴人，係作為幫助被上訴人生活用途云云。是本院自
    應審究上訴人簽發系爭本票之原因事實為何，藉以認定被上訴人是否得持系爭本
    票對上訴人主張票據債權。經查：
  （一）上訴人於八十九年十二月二十六日計簽發包括系爭本票在內之本票四十二張
        ，面額共為一百二十五萬一千六百元，均屬記名及禁止背書轉讓之本票，經
        馬智慶簽收轉交與被上訴人，有本票附卷可稽。本院審視該等本票得知，馬
        智慶於其上附記不得轉由第三人執行，由其簽發轉交等文字，並蓋章其上。
        倘上訴人簽發系爭本票之真意在提供被上訴人生活上幫助，應簽發可流通票
        據交付被上訴人，使其得自由運用。況馬智慶亦到庭結證稱：上訴人簽發系
        爭本票之目的，係因其積欠被上訴人先夫之債務，因被上訴人已拋棄繼承，
        故將上訴人簽發之面額計一百萬元之票據交還上訴人，以避免該票據在外流
        通等語（參照本院九十三年二月二十七日準備程序筆錄）。被上訴人對馬智
　　　　慶之證詞，亦不爭執（參照本院九十三年六月二十五日言詞辦論筆錄）。故
　　　　自該證人之證詞可知，上訴人簽發系爭本票乃作為擔保上訴人向吳鴻瑜之借
　　　　款之用。
  （二）兩造間並無親屬關係，而上訴人對外亦有舉債，證人張美月到庭結證稱：其
        為上訴人之前妻，因債務問題與上訴人離婚，上訴人至少積欠張阿權債務二
        百萬元等語（參照本院九十三年三月十九日準備程序筆錄）。證人張阿權亦
        到庭結證稱：上訴人前先積欠其約三百八十萬元，迄今尚有一百六十五萬元
        未給付等語（參照九十三年四月十六日本院準備程序筆錄）。足見上訴人對
        外尚有負債，其經濟並非寬裕，況兩造亦無親屬關係，衡諸常理，上訴人簽
        發面額計約九十九萬元之系爭本票，作為被上訴人生活上之資助，顯有悖常
        情。基上可知。上訴人簽發系爭本票其真意應為擔保對吳鴻瑜之借款，係屬
        被繼承人吳鴻瑜之債權，因該債權不具一身專屬性，依法得為繼承之標的。
五、按繼承之拋棄，係指繼承人否認自己開始繼承效力之意思表示，即否認因繼承開
    始當然為繼承人之全部繼承效力之行為。與拋棄因繼承所取得之財產，性質不同
    。民法第一千一百七十四條所謂拋棄繼承權，係指全部拋棄而言，如為一部拋棄
    ，為繼承性質所不許，不生拋棄之效力，最高法院六十五年台上字第一五六三號
    著有判例。民法第一千一百七十五條規定繼承之拋棄，溯及於繼承開始時發生效
    力。故法定繼承人之繼承權如經合法拋棄，即依法喪失繼承權，至於法院就繼承
    人拋棄繼承之聲明，准予備查，僅有確認之性質，非謂拋棄繼承之意思表示經法
    院准予備查後始生效力（參照最高法院八十九年度台上字第一四０三號判決）。
    上訴人主張被上訴人既已拋棄繼承，其已非吳鴻瑜之遺產債權人等語。被上訴人
    抗辯稱上訴人簽發系爭本票時，知悉被上訴人已拋棄繼承云云。是本院自應審究
    被上訴人得否主張系爭本票之票據權利。經查：
  （一）被上訴人及訴外人吳宛育分別為被繼承人吳鴻瑜之配偶及直系血親卑親屬，
        其等於八十九年八月十四日知悉開始繼承被繼承人吳鴻瑜之遺產，已於八十
        九年十月十一日向本院遞狀聲明拋棄繼承之事實，有本院家事法庭八十九年
        十月十五日中院洋民允八十九繼字第七三０號函附卷可稽。揆諸前揭說明，
        被上訴人拋棄繼承之效力溯及自繼承開始即被繼承人吳鴻瑜死亡時，故被上
        訴人自始已非被繼承人吳鴻瑜之繼承人，其不得繼承被繼承人吳鴻瑜之權利
        義務。上訴人簽發系爭本票其真意應為擔保對吳鴻瑜之借款，係屬被繼承人
        吳鴻瑜之債權，既如前述，是被上訴人已拋棄繼承，應不得主張系爭本票之
        票據權利。
　（二）至於被上訴人及吳宛育拋棄繼承後，被繼承人吳鴻瑜之法定第二順位繼承人
    　　吳蔡仙姬即吳鴻瑜之直系血親尊親屬，亦於九十二年一月三十日死亡，吳宛
    　　育基於代位繼承之法理，代位繼承被繼承人吳蔡仙姬之權利義務，經吳宛育
    　　向台灣板橋地方法院聲請限定繼承，有台灣板橋地方法院九十二年三月二十
        一日九十二年度繼字第三一八號裁定附卷可稽。吳宛育限定繼承被繼承人吳
        蔡仙姬之權利義務後，所繼承之權利義務雖包括吳鴻瑜對上訴人之債權，然
        此係屬另一法律關係，與本案無涉，併此敘明。是上訴人縱然對吳鴻瑜有債
        務關係存在，被上訴人亦無法基於繼承之法律關係請求上訴人清償債務。
六、按本票固為無因證券，票據債務人不得以自己與發票人或執票人前手間所存在之
    抗辯事由，對抗執票人。然發票人非不得以自己與執票人間所存之抗辯事由對抗
    執票人，此觀票據法第十三條本文之反面解釋自明（參照最高法院八十七年度台
    上字第一六０一號判決）。被上訴人自認已拋棄繼承被繼承人吳鴻瑜之權利義務
    （參照本院九十二年十二月十日準備程序筆錄），核與本院家事法庭八十九年十
    月十五日中院洋民允八十九繼字第七三０號函相符，並經辦理拋棄繼承及限定繼
    承之代書證人馬智慶到庭證述明確（本院九十三年三月十九日準備程序筆錄），
    既然被上訴人自始均非被繼承人吳鴻瑜之繼承人，依法不得主張繼承被繼承人吳
    鴻瑜之債權，從而，上訴人請求確認被上訴人持有上訴人簽發如附表所示之本票
    ，對上訴人之債權不存在，即有理由，應予准許。原審未及審酌上訴人簽發系爭
    本票之原因關係為擔保其對被繼承人吳鴻瑜債務而來，而為上訴人不利之判決，
    容有未洽，上訴論旨執以指摘原判決不當，求予廢棄，為有理由。爰將原判決廢
    棄改判如主文第二項所示。
七、至於被上訴人固抗辯上訴人與證人張阿權所達成協議無拘束被上訴人之效力等情
    ，然被上訴人自始均非被繼承人吳鴻瑜之繼承人，自與被繼承人吳鴻瑜之權利義
    務無涉，是上訴人與證人張阿權所成立之協議，是否有害及吳鴻瑜繼承人之權利
    ，應由該繼承人主張之，此係另一法律問題，與本件無關。是本件事證已臻明確
    ，兩造其餘攻擊、防禦方法與舉證，核與判決結果無影響，爰不逐一論述，附此
    敘明。
八、據上論結，本件上訴為有理由，依民事訴訟法第四百三十六條之一第三項、第四
    百五十條、第七十八條，判決如主文。
中　　　華　　　民　　　國　　九十三　　年　　　七　　　月　　二十三　　日
                                        臺灣臺中地方法院民事第四庭
~B審判長法官　張恩賜
~B法　　　官　周靜秀
~B法　　　官　林洲富
右為正本係照原本作成
不得上訴。
中　　　華　　　民　　　國　　九十三　　年　　　七　　　月　　二十三　　日
~B法院書記官
~FO
附表
┌──┬──────┬────┬──────┬─────────┬────┐
│    │            │金額 （ │            │                  │        │
│次序│ 發票年月日 │新台幣）│ 到期年月日 │    本票號碼      │ 發票人 │
│    │            │        │            │                  │        │
├──┼──────┼────┼──────┼─────────┼────┤
│ 1  │  89/12/26  │ 三萬元 │  90/02/15  │    WG00000000    │ 甲○○ │
├──┼──────┼────┼──────┼─────────┼────┤
│ 2  │  89/12/26  │ 三萬元 │  90/03/15  │    WG00000000    │ 甲○○ │
├──┼──────┼────┼──────┼─────────┼────┤
│ 3  │  89/12/26  │ 三萬元 │  90/04/15  │    WG00000000    │ 甲○○ │
├──┼──────┼────┼──────┼─────────┼────┤
│ 4  │  89/12/26  │ 三萬元 │  90/05/15  │    WG00000000    │ 甲○○ │
├──┼──────┼────┼──────┼─────────┼────┤
│ 5  │  89/12/26  │ 三萬元 │  90/06/15  │    WG00000000    │ 甲○○ │
├──┼──────┼────┼──────┼─────────┼────┤
│ 6  │  89/12/26  │ 三萬元 │  90/07/15  │    WG00000000    │ 甲○○ │
├──┼──────┼────┼──────┼─────────┼────┤
│ 7  │  89/12/26  │ 三萬元 │  90/08/15  │    WG00000000    │ 甲○○ │
├──┼──────┼────┼──────┼─────────┼────┤
│ 8  │  89/12/26  │ 三萬元 │  90/09/15  │    WG00000000    │ 甲○○ │
├──┼──────┼────┼──────┼─────────┼────┤
│ 9  │  89/12/26  │ 三萬元 │  90/10/15  │    WG00000000    │ 甲○○ │
├──┼──────┼────┼──────┼─────────┼────┤
│ 10 │  89/12/26  │ 三萬元 │  90/11/15  │    WG00000000    │ 甲○○ │
├──┼──────┼────┼──────┼─────────┼────┤
│ 11 │  89/12/26  │ 三萬元 │  90/12/15  │    WG00000000    │ 甲○○ │
├──┼──────┼────┼──────┼─────────┼────┤
│ 12 │  89/12/26  │ 三萬元 │  91/01/15  │    WG00000000    │ 甲○○ │
├──┼──────┼────┼──────┼─────────┼────┤
│ 13 │  89/12/26  │ 三萬元 │  91/02/15  │    WG00000000    │ 甲○○ │
├──┼──────┼────┼──────┼─────────┼────┤
│ 14 │  89/12/26  │ 三萬元 │  91/03/15  │    WG00000000    │ 甲○○ │
├──┼──────┼────┼──────┼─────────┼────┤
│ 15 │  89/12/26  │ 三萬元 │  91/04/15  │    WG00000000    │ 甲○○ │
├──┼──────┼────┼──────┼─────────┼────┤
│ 16 │  89/12/26  │ 三萬元 │  91/05/15  │    WG00000000    │ 甲○○ │
├──┼──────┼────┼──────┼─────────┼────┤
│ 17 │  89/12/26  │ 三萬元 │  91/06/15  │    WG00000000    │ 甲○○ │
├──┼──────┼────┼──────┼─────────┼────┤
│ 18 │  89/12/26  │ 三萬元 │  91/07/15  │    WG00000000    │ 甲○○ │
├──┼──────┼────┼──────┼─────────┼────┤
│ 19 │  89/12/26  │ 三萬元 │  91/08/15  │    WG00000000    │ 甲○○ │
├──┼──────┼────┼──────┼─────────┼────┤
│ 20 │  89/12/26  │ 三萬元 │  91/09/15  │    WG00000000    │ 甲○○ │
├──┼──────┼────┼──────┼─────────┼────┤
│ 21 │  89/12/26  │ 三萬元 │  91/10/15  │    WG00000000    │ 甲○○ │
├──┼──────┼────┼──────┼─────────┼────┤
│ 22 │  89/12/26  │ 三萬元 │  91/11/15  │    WG00000000    │ 甲○○ │
├──┼──────┼────┼──────┼─────────┼────┤
│ 23 │  89/12/26  │ 三萬元 │  91/12/15  │    WG00000000    │ 甲○○ │
├──┼──────┼────┼──────┼─────────┼────┤
│ 24 │  89/12/26  │ 三萬元 │  92/01/15  │    WG00000000    │ 甲○○ │
├──┼──────┼────┼──────┼─────────┼────┤
│ 25 │  89/12/26  │ 三萬元 │  92/02/15  │    WG00000000    │ 甲○○ │
├──┼──────┼────┼──────┼─────────┼────┤
│ 26 │  89/12/26  │ 三萬元 │  92/03/15  │    WG00000000    │ 甲○○ │
├──┼──────┼────┼──────┼─────────┼────┤
│ 27 │  89/12/26  │ 三萬元 │  92/04/15  │    WG00000000    │ 甲○○ │
├──┼──────┼────┼──────┼─────────┼────┤
│ 28 │  89/12/26  │ 三萬元 │  92/05/15  │    WG00000000    │ 甲○○ │
├──┼──────┼────┼──────┼─────────┼────┤
│ 29 │  89/12/26  │ 三萬元 │  92/06/15  │    WG00000000    │ 甲○○ │
├──┼──────┼────┼──────┼─────────┼────┤
│ 30 │  89/12/26  │ 三萬元 │  92/07/15  │    WG00000000    │ 甲○○ │
├──┼──────┼────┼──────┼─────────┼────┤
│ 31 │  89/12/26  │ 三萬元 │  92/08/15  │    WG00000000    │ 甲○○ │
├──┼──────┼────┼──────┼─────────┼────┤
│ 32 │  89/12/26  │ 三萬元 │  92/09/15  │    WG00000000    │ 甲○○ │
├──┼──────┼────┼──────┼─────────┼────┤
│ 33 │  89/12/26  │ 三萬元 │  92/10/15  │    WG00000000    │ 甲○○ │
└──┴──────┴────┴──────┴─────────┴────┘
